【裁判字號】    98,行商訴,88
【裁判日期】    980813
【裁判案由】    商標註冊
【裁判全文】
智慧財產法院行政判決
                                    98年度行商訴字第88號
                                 民國98年7月30日辯論終結
原      告  技嘉科技股份有限公司
代  表  人  甲○○
訴訟代理人  陳柏舟律師
複代理人    李長彥律師
被      告  經濟部智慧財產局
代  表  人  乙○○（局長）住同上
訴訟代理人  丙○○
上列當事人間因商標註冊事件，原告不服經濟部中華民國98年3
月19日經訴字第09806108870 號訴願決定，提起行政訴訟，本院
判決如下︰
    主  文
原告之訴駁回。
訴訟費用由原告負擔。
    事實及理由
一、事實概要：原告前於民國97年1 月24日以「超耐久」商標（
    下稱系爭商標，如附件），指定使用於商標法施行細則第13
    條所定商品及服務分類表第9 類之「主機板、顯示卡」商品
    ，向被告申請註冊。案經被告審查，認系爭商標圖樣上之「
    超耐久」為其指定使用之前揭商品品質、功能之說明，應不
    准註冊，以97年11月25日商標核駁第311522號審定書為應予
    核駁之處分。原告不服，提起訴願，經經濟部以98年3 月19
    日經訴字第09806108870 號訴願決定書駁回其訴願，遂提起
    本件行政訴訟。
二、原告聲明求為判決原處分與訴願決定均撤銷。並主張：
  (一)系爭商標並無使一般社會大眾認其係表示商品之形狀、品質
    、功用或其他說明：
  1.原處分及訴願決定表示，依一般字典及網路字典可查得「超
    」有「跳上」、「越過」、「高出、多出」等意，進而推論
    「超」與「耐久」結合使用有非常耐用；可以長久持續使用
    之意義。然依一般字典及網路字典既未見「超」有「非常」
    之意，何以原處分及訴願決定即逕自認定「超耐久」為「非
    常耐用」之意？
  2.又查詢教育部網頁重編國語辭典修訂本，並無任何「超耐久
    」用語。而「超」一詞，雖確如訴願決定所稱為「跳上」，
    「越過」、「高出、多出」之意，但亦無「非常」之意，再
    詳觀該網路辭典可發現，「超低溫」係指低於攝氏零下263
    度的液態空氣的溫度，並非「非常低溫」之意，攝氏零下26
    3 度雖是非常低溫，但非常低溫並非都是「超低溫」。類似
    之詞「超高頻」，亦非「非常高頻」之意，而係波長1 公尺
    到0.1 公尺，頻率3 至30億赫的電波頻率。更甚者係「超高
    溫滅菌法」，並非「非常高溫滅菌法」，而是將一般原料乳
    以攝氏130 度以上的熱交換或由蒸氣直接接觸，以處理牛乳
    的滅菌法，攝氏130 度並不算非常高溫，卻是「超高溫」。
    申言之，「超」字與形容詞之結合，有其專業上之用法，並
    非「非常」一詞所能取代。今原告獨創「超耐久」一詞，查
    詢教育部網路辭典並無此用法，並非沿用既有的詞彙或事物
    ，自應核准之。退步言，縱認係爭商標非原告所獨創，然「
    若標識之描述雖非屬事實，但無使相關消費者誤認誤信商品
    或服務的性質、品質或產地之虞，而不致影響消費者購買意
    願時，則屬任意性商標，例如「LEATHER （皮革製的）」使
    用於不含酒精的飲料，消費者不會因此相信該飲料由皮革製
    成，或「北極」使用於香蕉，消費者不會誤認該香蕉產自於
    北極，均屬任意性商標，得准予註冊，有商標識別性審查基
    準第2.2.1 點可稽，就描述性標識亦有例外之規定。依前開
    網路辭典查詢結果，「超」為「越過」、「高出、多出」之
    意，而與「耐久」二者組合之字面意義，則為超過耐用的，
    高出耐用的，亦即不可能損壞之意思，該標識之描述雖非屬
    事實，然因台灣近來重點發展電子相關產業，消費者對電子
    商品零組件之功能、性質、使用期限等等之常識有高於其他
    國家之傾向，就系爭商標指定使用之商品，「不可能損壞」
    的誇張性描述手法，一般消費者不致會誤認商品不會損壞，
    亦即，該等商標所傳達給消費者之訊息，必需消費者運用想
    像力，將「不可能損壞」之訊息轉換為「較其他品牌耐用」
    ，也因此，該商標並無使相關消費者誤認誤信商品或服務的
    性質、品質或產地之虞，而不致影響消費者購買意願。是故
    應有商標識別性審查基準第2.2.1 點之適用而得准予註冊。
  (二)使用與系爭商標相同「超」字之其他商標，亦經被告核准多
    件註冊申請：
    被告就「超」一詞之解釋，亦非如本件原處分所言係「非常
    」之意，此觀之被告核准註冊之用於模切膠墊、橡膠軟管等
    商品之商標「超耐」，用於衛生棉、衛生護墊等商品之商標
    「超安心」，用於牙刷、電動牙刷等商品之商標「超淨」，
    用於頭髮滋養霜、頭髮滋養液等商品之商標「超茂盛」，用
    於速讀補習班、技藝訓練班等服務之商標「超強」即可得知
    ，而上揭商標豈非皆為指定商品或服務之說明性文字。根據
    行政自我拘束原則，行政機關於作成行政處分時，對於相同
    或具有同一性之事件，應受合法行政先例之拘束，如無正當
    理由，應為相同之處理。據此，被告既已曾核准上揭類似個
    案，依照行政自我拘束原則，被告於系爭商標之申請不應為
    不同之認定。
  (三)原處分認系爭商標僅使用「短短」1 年、難據以認為已經長
    期使用，而使相關消費者認識其為商品商標並取得識別性，
    亦有判斷恣意之違法；
  1.於商業慣例上，計算銷售成本、利潤、營業額、銷售業績等
    報表，均以「季」為其計算基礎，原處分稱系爭商標之商品
    自96年1 月起銷售，僅「短短」一年餘，惟96年1 月起至98
    年5 月止，在商業上已超過9 季，加之申請人之商業類別，
    為日新月異之科技產業，所有商品都是每季推陳出新，超過
    9 季之時間，同一商品在市場上，早已成為嚴重落後之「舊
    款」商品，原處分機關認定一年餘之時間為「短」，不知以
    何種產業為標準？有何客觀之依據？
  2.被告93年5 月1 日修正施行，98年1 月1 日廢止之商標識別
    性審查要點第9 點第2 款中所舉之範例「多喝水」商標，於
    今年該商標之商品上市已10週年。申言之，該商標之商品上
    市時間為88年。然該商標於88年5 月16日獲准註冊，則該「
    多喝水」商標在交易上使用時間未達1 年，即獲准註冊。故
    原處分主張系爭商標僅使用短短1 年，而不予核准註冊，應
    有違反行政自我拘束原則且判斷恣意之違法。
  3.又被告97年12月31日訂定發布，98年1 月1 日生效之商標識
    別性審查基準2.3 取得後天識別性的標識，所舉之核准案例
    「787 」，其核准理由應為「經申請人長期作為商標…，已
    足以使相當數量的相關消費者認識其為別商品來源的標識」
    。惟「787 」為波音公司所生產之客機，於2008年5 月始投
    入全球營運，亦有相關新聞可稽，距被告訂定該基準，並未
    滿1 年，被告認其已經申請人長期作為商標，事實上該商標
    使用時間根本未達1 年。則被告認定系爭商標僅使用「短短
    」1 年餘，而未經長期使用，似是自我予盾。
  (四)縱認系爭商標不具先天識別性，亦因原告之長期使用、大量
    銷售及廣告、全球銷售、取得他國之註冊等等而取得後天識
    別性：
  1.依被告97年12月31日訂定發布，98年1 月1 日生效之商標識
    別性審查基準第5 點，取得後天識別性，應綜合審查商標之
    使用方式、時間長短及同業使用情形、銷售量、營業額與市
    場占有率、廣告量、廣告費用、促銷活動之資料、銷售區域
    、市場分布、販賣據點或展覽陳列處所之範圍、各國註冊之
    證明、市場調查報告等等。原處分僅以自我予盾之說法，認
    定系爭商標僅使用「短短」1 年餘，於法不符，已如前所述
    ，而其刻意忽略本身所訂定之審查基準，未予綜合評價，更
    是嚴重失衡。
  2.「超耐久」商標已廣泛使用於與其所指定的商品有關的物件
    上，有宣傳廣告、包裝、大型戶外看板照片可證；此外，商
    品亦有專屬網頁，並進行各種宣傳活動，於其他媒體，如報
    紙、專業網站、專業刊物、雜誌上進行宣傳，2007年全球廣
    告，行銷宣傳計235 筆，2008年更高達300 筆，而系爭商標
    之商品更獲得全球各媒體好評推薦。又以「超耐久」為關鍵
    字在網路搜尋引擎Google上搜尋文字，查詢結果大部分均為
    與系爭商標指定商品有關之連結；以「超耐久」為關鍵字搜
    尋圖片，大部分亦為系爭商標所指定之商品，顯見在該領域
    之相關消費者心中，系爭商標已具有強烈識別性。
  3.系爭商標所指定之商品「主機板」，2007年1 月至2008年12
    月為止，全球銷售量為4,388,568 片（銷售量仍持續增加中
    ），臺灣銷售量為200,836 片（銷售量仍持續增加中），具
    有一定程度的市場曝光率和佔有率，同時，該商標指定商品
    於亞洲、歐洲、美洲主要國家市場亦有穩定的銷售量，無論
    於台灣或其他主要國家均有持續穩定的銷售行為及銷售成績
    ，已取得該領域之一般消費者對該商標的識別性。
  4.綜上，系爭商標已長期使用超過9 季，並廣泛使用於與其所
    指定的商品有關的物件上，於各式廣告文宣、宣傳媒介上，
    均標示於固定位置，或採用固定、明顯的呈現方式，足以使
    相關消費者認識其為表彰商品之標識，與產品相關的各類物
    品、宣傳場合上大量曝光，加之於全球有一定的市占率，足
    藉以與他人之商品相區別，而競爭同業亦無相同或相類之使
    用方法，是綜合評價之結果，應認取得後天之識別性。
  (五)被告機關原處分違背之法令：
    承上，原處分違反被告機關97年12月31日訂定發布之商標識
    別性審查基準第2.1.1 點、第5 點、行政程序法第4 條、第
    5 條、第6 條之規定。
三、被告聲明求為判決駁回原告之訴。並抗辯：
  (一)系爭商標圖樣上之中文「超耐久」，即「非常能經得起長久
    使用」之意，以之作為商標，指定使用於「主機板；顯示卡
    」等商品，予消費者之認知，即表示其商品之效能極佳、比
    其他同類商品更能長久使用之意，不但與商品本身有密切關
    聯，且為直接明顯表示所指定商品之品質、功能之說明文字
    ，自有商標法第23條第1 項第2 款規定之適用。
  (二)「超」字本身固有「高出」、「越過」之極端之意，此外如
    加上形容詞後，依消費者之認知，即有「非常」、「超出一
    般正常值」之意。例如：「超值」、「超低價」、「超水準
    」即一般習見之商品廣告用語。且如原告所訴「超低溫」「
    超高頻」係表示超出一定溫度、頻率，「超耐久」也有超出
    商品（如「主機板」）之一般正常使用期限之意。至所舉被
    告曾通過之「超耐」、「超淨」、「超茂盛」、「超強」等
    商標案例，核其所搭配之文字涵義及圖樣各異，指定使用之
    商品及商標使用態樣亦各不相同，是其案情均與本案有別，
    依商標審查個案拘束之原則，尚不得執為本件商標亦應核准
    註冊之論據。況以「超」字加上形容詞申請註冊，大多經被
    告核駁，例如：「超薄」、「超輕柔」、「超好」、「超薄
    細緻」、「超柔細緻」、「超柔軟」、「超好用」、「超優
    」、「超耐磨」、「超茂盛」、「超強」、「超清晰」、「
    超柔」、「超輕晰」、「超效」，分別列為核駁審定第2759
    39、278927、281278、281668、281707、292416、292419、
    294366、295247、298624、299567、301790、303501、3067
    30、313115號商標在案。
  (三)經審核原告所檢送之海報、型錄、雜誌廣告、網頁內容、光
    碟等證據資料，大多並無日期之標示，銷售量總表日期最早
    係自96年1 月起，至今亦僅2 年，且觀其使用態樣大多以「
    超耐久」、「超低溫」、「超節能」與「GIGABYTE」或「技
    嘉」等商標合併使用，或以「超耐久主機板」、「超耐久設
    計」、「超耐久設計顯示卡」等字樣介紹其商品有更耐久之
    工作壽命，是予消費者之印象，僅為商品功能之說明用語，
    其主要識別商品來源的部分仍為「GIGABYTE」或「技嘉」。
    是以，綜合上述因素判斷之，其商品「全球銷售量表」」所
    示2 年（即9 季）之使用期間及數據，客觀上尚難謂該證據
    已顯示足使相關消費者以該商標作為識別商品來源的標識。
  (四)另原告雖舉出「多喝水」商標及「787 」波音公司客機在交
    易上使用時間均未達1 年，即獲准註冊之特例，惟審核「證
    明商標取得後天識別性的相關證據」，被告公告之「商標識
    別性審查基準」列有各項參考因素，且「原則上，越是直接
    明顯的描述性文字或不具識別性的標識，消費者越不會把它
    當作是識別來源的商標，申請人越需要藉由更多的相關物件
    或媒介物的使用，讓相關消費者認識該標識為商標，所以提
    出證據數量多寡，依個案情形而有不同」（商標識別性審查
    基準5.1 參照），因此，時間之長短固為考量因素之一（上
    揭審查基準5.1 (1)），惟「判斷申請商標是否取得後天識別
    性，應將申請人提出的證據資料，就指定使用商品或服務特
    性的差異，及其各項可能影響判斷結果的因素，衡酌個案實
    際交易市場的相關事實加以綜合審查」（上揭審查基準5.2
    參照），所舉「多喝水」、「787 」商標文字意涵與所指定
    商品之關聯性，與系爭商標文字明顯為商品之說明者不同，
    「787 」復為全球獨一無二之巨型客機，考量其「行業的特
    殊性，只有很少的廣告支出，甚至沒有廣告的支出」（上揭
    審查基準5.1 (3)）即已為相關大眾所熟知而取得識別性，是
    其個案情形均不相同，自不得以此類彼，單憑使用時間之長
    短即為相同結果之認定，併予指明。
四、得心證之理由：
  (一)按商標「表示商品或服務之形狀、品質、功用或其他說明者
    」，不得註冊，為商標法第23條第1 項第2 款所明定；而「
    有第1 項第2 款規定之情形或有不符合第5 條第2 項規定之
    情形，如經申請人使用且在交易上已成為申請人商品或服務
    之識別標識者，不適用之。」復為同條第4 項所明定。又所
    謂「商品之說明」係指商標圖樣之文字、圖形、記號、顏色
    、聲音、立體形狀或其聯合式，依社會一般通念如為商品本
    身之說明，或與商品本身之說明有密切關聯者，即不得申請
    註冊，不以一般製造、經銷該項商品者所共同使用為必要。
  (二)經查，系爭商標圖樣係單純由中文「超耐久」三字所構成，
    依一般字典或網路字典可查得「超」有「跳上」、「越過」
    、「高出、多出」等意義，而「耐久」有「持久，能經久持
    續」之意思，則「超」與「耐久」之結合使用有非常耐用、
    可以長久持續使用之意義，以之作為商標指定使用於「主機
    板、顯示卡」商品，相關消費者應可輕易且直接思及該等商
    品具有非常耐用之品質，或具有可以長久持續使用之功用，
    而為前揭指定使用商品之說明性文字，是以系爭商標應有商
    標法第23條第1 項第2 款規定之適用。
  (三)原告雖訴稱系爭商標長期使超過9 季，已廣泛使用於所指定
    商品有關之物件上，應足使相關消費者認識其為表彰商品之
    標識云云。然查，依原告於申請階段所提出之系爭商標實際
    使用證據資料即證據三至證據十六（與訴願階段提出之證據
    相同，分別見商標核駁卷第35至95頁、訴願卷第24至86頁）
    ，其中證據三至證據五係「GIGABYTE」或「技嘉」公司相關
    商品之網頁、證六至證十六為產品宣傳廣告、海報、看版照
    片、相關報章雜誌報導及網頁搜尋等資料，以及依原告於本
    件提出之證據16至證據25（見本院卷第38至117 頁）觀之，
    其中宣傳廣告、海報等資料並無日期之標示，無法作為系爭
    商標之使用證據，且核上揭證據之內容固載有「超耐久」字
    樣，惟其所展現者為「超耐久設計」、「技嘉945-965 超耐
    久主機板」、「第2 代超耐久主機板」、「第3 代．超耐久
    主機板」…等方式，且與「GIGABYTE」或「技嘉」併用，予
    相關消費者之認知仍為表示「GIGABYTE」或「技嘉」商標之
    主機板等商品具有非常耐用之品質，可持久使用之說明文字
    ，尚難據以認定系爭商標業據原告廣泛行銷使用，且在交易
    上已成為表彰原告指定使用之「主機板、顯示卡」商品之識
    別標識，而得依商標法第23條第4 項之規定准予註冊。
  (四)至原告所舉被告曾核准「超耐」、「超淨」、「超茂盛」、
    「超強」等商標註冊案例，惟經核所舉該等商標圖樣與系爭
    商標圖樣尚有差異，案情不盡相同，且為另案核准註冊是否
    妥適問題，依商標審查個案拘束原則，自不得比附援引，執
    為本件商標亦應核准註冊之論據。況查，第三人以「超」字
    加上形容詞申請註冊案件多經被告核駁，有「超薄」、「超
    輕柔」、「超好」、「超薄細緻」、「超柔細緻」、「超柔
    軟」、「超好用」、「超優」、「超耐磨」、「超茂盛」、
    「超強」、「超清晰」、「超柔」、「超輕晰」、「超效」
    ，分別列為核駁審定第275939、278927、281278、281668、
    281707、292416、292419、294366、295247、298624、2995
    67、301790、303501、306730、313115號商標在案。承上，
    原告主張被告違反行政自我拘束原則、行政行為應受法律及
    一般法律原則之拘束，有違行政訴訟法第4 條、第6 條之規
    定云云，亦非可採。
  (五)另原告雖舉出「多喝水」商標及「787 」波音公司客機在交
    易上使用時間均未達1 年，即獲准註冊之特例，惟審核「證
    明商標取得後天識別性的相關證據」，被告公告之「商標識
    別性審查基準」列有各項參考因素，且「原則上，越是直接
    明顯的描述性文字或不具識別性的標識，消費者越不會把它
    當作是識別來源的商標，申請人越需要藉由更多的相關物件
    或媒介物的使用，讓相關消費者認識該標識為商標，所以提
    出證據數量多寡，依個案情形而有不同」（商標識別性審查
    基準5.1 參照），因此，時間之長短固為考量因素之一（上
    揭審查基準5.1 (1)），惟「判斷申請商標是否取得後天識別
    性，應將申請人提出的證據資料，就指定使用商品或服務特
    性的差異，及其各項可能影響判斷結果的因素，衡酌個案實
    際交易市場的相關事實加以綜合審查」（上揭審查基準5.2
    參照）。查上揭「多喝水」、「787 」商標文字意涵與所指
    定商品之關聯性，與系爭商標文字明顯為商品之說明者不同
    ，「787 」復為全球獨一無二之巨型客機，考量其「行業的
    特殊性，只有很少的廣告支出，甚至沒有廣告的支出」（上
    揭審查基準5.1 (3)）即已為相關大眾所熟知而取得識別性，
    是其個案情形均不相同，自不得以此類彼，單憑使用時間之
    長短即為相同結果之認定，故原告指摘被告違反商標識別性
    審查基準第5 點，亦不足取。
五、從而被告以系爭商標註冊申請，有違商標法第23條第1 項第
    2 款之規定，所為核駁系爭商標註冊申請之處分，於法核無
    不合。訴願決定予以維持，亦屬正當。原告主張前詞，訴請
    撤銷訴願決定及原處分，並命被告就系爭商標為准予註冊之
    審定，為無理由，應予駁回。
六、兩造其餘攻擊防禦方法均與本件判決結果不生影響，故不逐
    一論述，併此敘明。
據上論結，本件原告之訴為無理由，爰依智慧財產案件審理法第
1條 ，行政訴訟法第98條第1 項前段，判決如主文。
中    華    民    國    98    年    8     月    13    日
                  智慧財產法院第二庭
                              審判長法  官  陳忠行
                                    法  官  蔡惠如
                                    法  官  曾啟謀
以上正本係照原本作成。
如不服本判決，應於送達後20日內，向本院提出上訴狀並表明上
訴理由（須按他造人數附繕本）。
如於本判決宣示後送達前提起上訴者，應於判決送達後20日內補
提上訴理由書（須按他造人數附繕本）。
中    華    民    國    98    年    8     月    13    日
                                    書記官  王月伶


司法院資訊處製作；財團法人民間司法改革基金會備份。
